臺灣高等法院民事判決
109年度家上字第116號
上　訴　人　Ａ０１　
訴訟代理人　陳守煌律師
　　　　　　吳語蓁律師
被上訴人　　Ａ０２　
訴訟代理人　朱容辰律師

上列當事人間請求離婚等事件，上訴人對於中華民國109年3月4
日臺灣臺北地方法院108年度婚字第158號第一審判決提起上訴，
本院於111年8月16日言詞辯論終結，判決如下：
    主      文
原判決除確定部分外，關於㈠酌定兩造與未成年子女甲○○、乙○○
、丙○○、丁○○會面交往之方式及期間，㈡命上訴人給付未成年子
女丙○○、丁○○扶養費各新臺幣壹萬柒仟伍佰肆拾柒元，㈢命上訴
人給付被上訴人超過新臺幣伍拾壹萬伍仟參佰肆拾壹元及自離婚
判決確定翌日起之利息，㈣命上訴人給付被上訴人新臺幣陸拾萬
元本息，及上開㈢、㈣命給付部分假執行之宣告，暨上開訴訟費用
部分廢棄。
上開廢棄㈠部分，兩造得依附件所示之方式及期間與未成年子女
甲○○、乙○○、丙○○、丁○○會面交往；廢棄㈡部分，兩造應自對於
未成年子女權利義務之行使負擔由兩造共同任之；丙○○、丁○○由
被上訴人擔任主要照顧者，甲○○、乙○○由上訴人擔任主要照顧者
部分確定之翌日起，上訴人應至丙○○、丁○○成年之前一日止，按
月於每月五日前給付丙○○、丁○○扶養費各新臺幣壹萬柒仟伍佰肆
拾柒元，交由被上訴人代為管理支用；被上訴人應至甲○○、乙○○
成年之前一日止，按月於每月五日前給付甲○○、乙○○扶養費各新
臺幣壹萬壹仟陸佰玖拾捌元，交由上訴人代為管理支用；如有一
期逾期不履行，其後之六期（含遲誤當期）視為亦已到期；廢棄
㈢、㈣部分，被上訴人在第一審之訴及廢棄㈢、㈣部分之假執行之聲
請駁回。
其餘上訴駁回。
第一、二審訴訟費用除確定部分外，由被上訴人負擔十分之八，
餘由上訴人負擔。
    事實及理由
一、被上訴人主張：
(一)兩造於民國101年1月6日登記結婚，育有4名未成年子女甲○○
    （長女，000年00月00日出生）、乙○○（次女，000年0月00
    日出生）、丙○○（長男，000年00月00日出生）、丁○○（三
    女，000年0月0日出生）。上訴人脾氣暴躁，有多次肢體暴
    力、恐嚇、毀損及以言語辱罵伊之行為，已達一般人均無法
    忍受之程度，上訴人甚至出言威脅伊及家人之生命安全，伊
    依民法第1052條第1項第3款，第4款及第2項規定，請求判決
    准予離婚。
(二)有關對於兩造所生4名未成年子女權利義務之行使負擔，依
    原審指派家事調查官所為之家事調查報告，綜合考量兩造之
    照護能力、支持系統，兼考量維持現況、手足共同生活及幼
    年從母等原則，由兩造共同任之；長女甲○○、次女乙○○由上
    訴人擔任主要照護者；長子丙○○、三女丁○○則由伊擔任主要
    照護者，兩造分居已逾4年均如此監護，應屬適當。
(三)有關4名未成年子女之扶養費，依據行政院主計處發布106年
    度臺北市每人每月消費支出為新臺幣（下同）2萬9,245元，
    審酌兩造之經濟能力狀況，應由伊與上訴人各按2比8之比例
    負擔，伊每月負擔2名子女扶養費1萬1,698元（29,245×2×2/
    10＝11,698），上訴人每月負擔2名子女扶養費4萬6,792元（
    29,245×2×8/10＝46,792），相互扣抵後，上訴人每月須再給
    付伊每名子女扶養費1萬7,547元（〈46,792－11,698〉÷2＝17,5
    47）。
(四)有關夫妻剩餘財產差額分配部分，兩造於基準日（107年8月
    29日）後均無婚後債務，婚後財產如下：　　
　⒈上訴人之婚後財產：
　　⑴中國信託銀行（全銜：中國信託商業銀行股份有限公司，
      以下商業銀行均類此簡稱之）之存款帳戶餘額：13萬0,15
      1元。
    ⑵婚姻關係期間取得之土地價值119萬2,653元：
      上訴人名下有多筆土地，屬婚後財產者有3筆，分別為新
      北市○○區○○段000、000、000地號（下稱000地號等3筆土
      地），均係於103年4月以拍賣取得，所有權應有部分依序
      為56分之1、56分之1、70分之1，以公告現值計算，價值
      分別為35萬0,460元、84萬0,745元、1,448元，合計119萬
      2,653元。
    ⑶保單價值準備金33萬0,455元：
      以上訴人為要保人，丙○○為被保險人於105年7月5日投保
      之「南山人壽雙喜年年2利率變動型還本終身保險(定期 
      給付型)」保單，保單價值準備金為33萬0,455元。另有以
      乙○○為被保險人之台灣人壽增鑫增億增額終身壽險保單價
      值準備金101萬9,455元，已解約。
    ⑷定期存款700萬元：
      上訴人於本件離婚訴訟起訴前5年內，於105年11月29日故
      意匯款合計700萬元予其母親戊○○○，減少伊對於剩餘財產
      之分配，此700萬元應依民法第1030條之3第1項規定，視
      為上訴人現存之婚後財產。
　  ⑸以上上訴人之婚後財產價值至少高達865萬3,259元（130,1
      51＋1,192,653＋330,455＋7,000,000＝8,653,259）。
　⒉被上訴人之婚後財產
    ⑴銀行存款計31萬8,305元：
      ①中國信託銀行敦南分行存款：23萬6,617元。
      ②國泰世華銀行建成分行存款：8萬0,234元。
　　  ③雲林縣四湖鄉農會（下稱四湖鄉農會）存款：1,454元。
    ⑵股票共計2萬3,036元：
      依臺灣集中保管結算所股份有限公司（下稱集保公司）之
      保管帳戶客戶餘表所示，被上訴人僅有鴻海股票283股，1
      07年8月29日每股之收盤價為81.4元，價值為2萬3,036.2
      元（元以下4捨5入，下同）。
    ⑶保單價值準備金共計31萬6,980元：
      ①105年1月25日向國泰人壽保險股份有限公司（下稱國泰
        人壽保險公司）投保之「新美事年年利變」保單，107
        年8月29日之保單價值準備金為5,899美元(以1比30匯率
        換算)，約當新臺幣17萬6,970元。
      ②105年2月17日向南山人壽保險股份有限公司（下稱南山
        人壽保險公司）投保之「南山人壽幸福久久2外幣增額
        終身壽險」保單，107年8月29日之保單價值準備金為4,
        667元(以1比30匯率換算)美元，約當新臺幣14萬0,010
        元。
　　⑷以上婚後財產價值合計65萬8,321元。　　
　⒊兩造於基準日後均無婚後債務，上訴人之剩餘財產為865萬3,
    259元，伊之剩餘財產僅65萬8,321.2元，伊向上訴人請求夫
    妻剩餘財產差額分配200萬元，應屬合理。
(五)就非財產損害部分，兩造離婚之原因，係可歸責於上訴人所
    致，伊長年來遭上訴人言語辱罵，身心受創，得依民法第10
    56條規定，請求上訴人給付精神慰撫金60萬元。
(六)爰依民法第1052條第1項第3款、第4款及第2項、第1055條第
    1項、第1084條第2項、第1030條之1第1項、第1030條之3第1
    項、第1056條第1項、第2項規定，求為：㈠准被上訴人與上
    訴人離婚。㈡對於兩造所生未成年子女丙○○、丁○○、甲○○、
    乙○○權利義務之行使或負擔由兩造共同任之；丙○○、丁○○由
    被上訴人擔任主要照顧者；甲○○、乙○○由上訴人擔任主要照
    顧者。㈢上訴人應自本判決確定之日起至丙○○、丁○○成年之
    日止，按月於每月5日前給付丙○○、丁○○扶養費各1萬7,547
    元，交由被上訴人代為管理支用，如遲誤1期履行者，其後
    之6期視為亦已到期。㈣上訴人應給付被上訴人200萬元，及
    自本判決確定之日起至清償日止，按年息5%計付利息。㈤上
    訴人應給付被上訴人60萬元，及自本判決確定之日起至清償
    日止，按年息5%計付利息之判決（原審為如被上訴人前述請
    求之判決，上訴人不服，提起上訴。另被上訴人原起訴聲明
    超過上開範圍之請求部分，經原審判決後，被上訴人未聲明
    不服，因未繫屬，不再贅述）。答辯聲明：上訴駁回
二、上訴人則以：
(一)伊與被上訴人日常相處，除偶有口角爭執外，從未有任何家
    暴行為，遑論對於被上訴人造成傷害。伊長於市井，難免言
    談間較流於粗俗，實則極為愛護妻子及子女，不會無故辱罵
    被上訴人。被上訴人為達離婚目的，刻意激怒伊後將伊所說
    之氣話錄音，意圖劣化伊之形象，破壞兩造間之信任及感情
    。被上訴人於107年8月間，突然帶兩造之子女丙○○、丁○○離
    家出走，經伊數次勸說仍拒絕返家。另被上訴人違背夫妻間
    忠誠互信之義務，隱瞞罹患家族性○○○○○○○症病史，致伊深
    感痛心。伊無民法第1052條第1項之事由，亦非同條第2項可
    歸責之一方，被上訴人始為使婚姻發生破綻者，其提起離婚
    之訴，為無理由，亦不得對伊請求損害賠償。
(二)有關4名未成年子女權利義務之行使負擔，伊照顧子女之能
    力、家中經濟及支持系統均較被上訴人為優，由伊為甲○○、
    乙○○、丙○○之主要照顧者，始合於子女之最佳利益，至丁○○
    因年紀尚小需母親照顧，伊同意由被上訴人擔任主要照顧者
    。
(三)有關4名未成年子女之扶養費，伊現每月收入為3萬0,300元
    ，被上訴人自稱開業髮廊每月收入約3、4萬元，雙方應各自
    負擔一半之子女扶養費，方符公平。
(四)有關夫妻剩餘財產差額分配部分，兩造於基準日（107年8月
    29日）後均無婚後債務。婚後財產如下：　　
　⒈被上訴人之婚後財產
　  ⑴銀行存款共計31萬8,305元：
      ①中國信託銀行敦南分行存款：23萬6,617元。
　　  ②國泰世華銀行建成分行存款：8萬0,234元。
　　  ③四湖鄉農會存款：1,454元。
    ⑵股票價值共計2萬2,692元（按應為2萬3,036元）：
      被上訴人持有鴻海股票283股，107年8月29日每股之收盤
      價為81.4元，價值為2萬2,692元（按應為2萬3,036元）。
    ⑶保單價值準備金32萬7,135元（按應為32萬4,852元）：
　　　被上訴人之南山人壽保險公司美金5,000元終身壽險、國
      泰人壽保險公司美金1,000元保單之價值準備金各為美金5
      ,899元、美金4,667元，依107年8月29日即期賣出匯率30.
      745元換算，兩筆美金保單之價值各為18萬3,648元（按應
      為18萬1,365）、14萬3,487元，合計32萬7,135元（按應
      為32萬4,852元）。另被上訴人尚有婚前91年3月21日「南
      山312還本終身保險」保單，保單價值準備金37萬5,823元
      ，未列入。
　　⑷以上被上訴人之婚後財產價值合計至少為63萬4,387元（按
      應為66萬6,193元）。
　⒉上訴人之婚後財產：
　　⑴中國信託銀行存款：13萬0,151元。
    ⑵○○段000地號等3筆土地係伊父親購買，借名登記於伊名下
      ，伊登記之應有部分，尚包含伊胞弟2分之1權利，伊真正
      之權利為上開土地應有部分之2分之1。縱認上開3筆土地
      非借名登記，因係伊婚後無償所得，亦非夫妻剩餘財產分
      配之標的，不得列入伊之婚後財產。縱予列入，依該3筆
      土地公告現值計算，分別為17萬5,230元、42萬0,373元、
      724元，合計59萬6,327元。
 　 ⑶保單價值準備金部分：乙○○已解約之保單（價值準備金101
      萬9,455元）及丙○○未解約之保單（價值準備金33萬0,455
      元），均係伊之父母出資購買，非伊以婚後財產支付，為
      婚前財產之變形，非本件剩餘財產分配之標的，不得列入
      伊之婚後財產。
 　 ⑷定期存款700萬元部分：其中300萬元係伊父母經營○○企業
      社時留存之資金，427萬元係伊父親婚前借名登記於伊名
      下之新北市○○區○○段000地號土地出賣所得之價金，均係
      伊父親出賣借名登記土地所得，僅係暫借伊使用，105年1
      1月29日前，伊先解除定期存款，同時加計先前向父母所
      借403萬中之300萬元，先行匯還716萬元，僅留借款118萬
      元，匯款原因係清償借款，不應追加納入伊之婚後財產。
　  ⑸據上，伊之婚後財產僅13萬0,151元。　 
　⒊伊之剩餘財產為13萬0,151元，被上訴人之剩餘財產至少有63
    萬4,387元，較伊為多，伊不向被上訴人請求；被上訴人向
    伊請求夫妻剩餘財產差額分配200萬元，顯無理由。
(五)就被上訴人主張非財產損害部分，除被上訴人之陳述外，無
    其他證據，被上訴人主張伊應負離婚之責，並請求精神慰撫
    金60萬元，為無理由等語，資為抗辯。上訴聲明：㈠原判決
    關於准兩造離婚部分廢棄後，原判決其餘定子女監護、命給
    付扶養費、夫妻剩餘財產差額分配、離婚損害賠償；即原判
    決第一、二、三、四、五項部分廢棄。㈡上開廢棄部分，被
    上訴人在第一審之訴駁回。　　
三、兩造不爭執事項：
(一)兩造於101年1月6日登記結婚，共育有4名未成年子女即長女
    甲○○、次女乙○○、長子丙○○及三女丁○○（見原審卷一第183-
    185頁戶籍謄本）。
(二)兩造於基準日（107年8月29日）均無婚後債務，有下列存款
    ：
　⒈上訴人：中國信託銀行存款13萬0,151元。
　⒉被上訴人：共計31萬8,305元。
　　⑴中國信託銀行敦南分行存款：23萬6,617元。
　　⑵國泰世華銀行建成分行存款：8萬0,234元。
　　⑶四湖鄉農會存款：1,454元。
四、關於被上訴人依民法第1052條第1項第3款、第4款及第2項  
    規定請求與上訴人離婚部分：  
(一)按依民法第1052條第1項第3款、第4款及第2項規定，夫妻之
    一方對他方為不堪同居之虐待、夫妻之一方對他方之直系親
    屬為虐待，或夫妻一方之直系親屬對他方為虐待，致不堪為
    共同生活者，他方得向法院請求離婚；有前項以外之重大事
    由，難以維持婚姻者，夫妻之一方得請求離婚；但其事由應
    由夫妻之一方負責者，僅他方得請求離婚。次按婚姻係以夫
    妻共同生活為其目的，夫妻間應以誠摯相愛，互相信任為基
    礎。民法第1052條第2項離婚事由之概括規定，其目的在使
    夫妻請求裁判離婚之事由較富彈性。夫妻間發生之情事，苟
    足使婚姻難以維持，即無不准依該條第2項訴請離婚之理。
(二)本件被上訴人主張上訴人脾氣暴躁，有多次肢體暴力、恐嚇
    、毀損及以言語辱罵被上訴人之行為；上訴人則否認對被上
    訴人有家暴行為，並以被上訴人隱瞞罹患家族性○○○○○○○○病
    史，令其深感痛心等語置辯。經查被上訴人陳稱上訴人曾對
    伊家暴，上訴人依法官建議給伊每月約1萬4、5千元，伊就
    撤回家暴（見111年7月1日準備程序筆錄），顯難認上訴人
    對被上訴人有為不堪同居之虐待；被上訴人又陳明其依民法
    第1052條第1項第4款請求離婚，是上訴人對被上訴人父母言
    語上的怒罵，被上訴人父母沒有與兩造住在一起等語（見11
    1年8月16日言詞辯論筆錄），足見被上訴人依民法第1052條
    第1項第3款、第4款規定請求與上訴人離婚，應屬無據。再
    ，被上訴人陳明其於107年8月2日攜最年幼之長子及三女離
    家（見原審卷一第33頁），上訴人在原審亦具狀陳述請求判
    決准兩造離婚、同意離婚等語（見原審卷一第53、91頁），
    堪認兩造婚後感情不睦，主、客觀上均已無維持婚姻之意願
    ，夫妻之情已然不存，兩造婚姻關係已出現破綻，難以繼續
    維持，且因上訴人對被上訴人有以言語辱罵及不尊重之行為
    （見原審卷一第187-189頁錄音譯文及照片），被上訴人則
    雖有與上訴人通訊然未與上訴人溝通即於107年8月2日攜年
    幼之長子及三女離家，有上訴人提出之同日LINE通訊紀錄可
    參（見原審卷一第55頁），顯見被上訴人亦無意願尋求改進
    婚姻生活之相處方法，應認兩造就難以維持婚姻之重大事由
    ，均同有可歸責之過失，而以上訴人之過失程度較重，從而
    被上訴人依民法第1052條第2項規定請求與上訴人離婚，應
    予准許。
五、關於酌定對於兩造所生未成年子女權利義務之行使負擔部分
    ：
(一)按「夫妻離婚者，對於未成年子女權利義務之行使或負擔，
    依協議由一方或雙方共同任之。未為協議或協議不成者，法
    院得依夫妻之一方、主管機關、社會福利機構或其他利害關
    係人之請求或依職權酌定之。」為民法第1055條第1項所明
    定。次按民法第1055條之1第1項規定：「法院為前條裁判時
    ，應依子女之最佳利益，審酌一切情狀，尤應注意下列事項
    ：一、子女之年齡、性別、人數及健康情形。二、子女之意
    願及人格發展之需要。三、父母之年齡、職業、品行、健康
    情形、經濟能力及生活狀況。四、父母保護教養子女之意願
    及態度。五、父母子女間或未成年子女與其他共同生活之人
    間之感情狀況。六、父母之一方是否有妨礙他方對未成年子
    女權利義務行使負擔之行為。七、各族群之傳統習俗、文化
    及價值觀。」兩造業經判決准予離婚，然兩造對於未成年子
    女甲○○、乙○○、丙○○、丁○○權利義務之行使負擔，未能達成
    協議，被上訴人請求酌定之，應屬有據。
(二)經查兩造所生未成年子女4人在原審曾到庭為簡單陳述（見
    原審卷一第135-136、163-165頁及外放證件存置袋），又原
    審指定家事調查官就兩造照顧未成年子女之能力及未成年子
    女與兩造之關係為調查，依家事調查官作成之調查報告（見
    原審卷一第201-216頁及外放證件存置袋），尚難認兩造有
    明顯對於未成年子女不利益之情事；爰斟酌兩造生有未成年
    子女4人，為使兩造與未成年子女4人均維持親情，並考量兩
    造照顧未成年子女所需之體能及付出之心力，酌定兩造所生
    未成年子女甲○○、乙○○、丙○○、丁○○權利義務之行使負擔由
    兩造共同任之；丙○○、丁○○由被上訴人擔任主要照顧者；甲
    ○○、乙○○由上訴人擔任主要照顧者；並依家事事件法第107
    條第1項規定，酌定兩造與未成年子女會面交往之方式及期
    間依附件所示。
六、關於未成年子女之扶養費部分：
(一)按依民法第1084條第2項規定，父母對於未成年子女，有保
    護及教養之權利及義務。第1116條之2規定：父母對於未成
    年之子女之扶養義務，不因結婚經撤銷或離婚而受影響。第
    1119條規定：扶養之程度，應按受扶養權利者之需要，與負
    扶養義務者之經濟能力及身分定之。第1115條第3項規定：
    負扶養義務者有數人而其親等同一時，應各依其經濟能力，
    分擔義務。又依家事事件法第107條第1項規定，法院酌定父
    母對於未成年子女權利義務之行使或負擔時，得命給付扶養
    費。基此，父母離婚後，未行使親權之一方父母，僅其親權
    之行使暫時停止，其與未成年子女之身分關係，不因離婚而
    受影響，亦不能免除其對於未成年子女之扶養義務，此時父
    母應依其經濟能力、身分及未成年子女之需要，盡其扶養義
    務。　　
(二)經查依行政院主計處發布之家庭收支調查報告所載，106年
    度臺北市每人每月消費支出為2萬9,245元（見原審卷一第45
    頁），堪認上開金額為兩造之未成年子女每人每月所需之扶
    養費。爰斟酌上訴人原為負責人獨資經營之○○企業社業已停
    業（見本院卷二第157頁），上訴人陳明其自109年7月17日
    起任職○○交通有限公司擔任○○，月薪3萬0,300元，有在職證
    明書可參（見本院卷一第105頁）；另被上訴人到場陳稱：
    伊與上訴人分居後，約108年開始工作，自己開店做美髮，
    每月收入約3、4萬元，店面是租的，一半住家等語（見本院
    卷二第20頁）；再參上訴人擁有多筆土地（見原審卷一第29
    5-299頁全國財產稅總歸戶查詢清單），兩造之經濟能力狀
    況，上訴人較被上訴人為佳，未成年子女之扶養費以由上訴
    人負擔10分之6，被上訴人負擔10分之4為適當，即上訴人負
    擔未成年子女1人每月之扶養費為1萬7,547元（29,245×6/10
    ＝17,547），被上訴人負擔未成年子女1人每月之扶養費為1
    萬1,698元（29,245×4/10＝11,698）。從而上訴人應至丙○○
    、丁○○成年之前一日止，按月於每月五日前給付丙○○、丁○○
    扶養費各1萬7,547元，交由被上訴人代為管理支用；被上訴
    人應至甲○○、乙○○成年之前一日止，按月於每月五日前給付
    甲○○、乙○○扶養費各1萬1,698元，交由上訴人代為管理支用
    ；並為確保未成年子女受扶養之權利，爰依家事事件法第10
    7條第2項準用同法第100條第4項規定，酌定如有1逾期不履
    行，其後之6期（含遲誤當期）視為亦已到期，以維護未成
    年子女之利益。
七、關於夫妻剩餘財產差額分配部分：
(一)按夫妻未以契約訂立夫妻財產制者，除本法另有規定外，以
    法定財產制為其夫妻財產制，民法第1005條定有明文。又依
    民法第1030條之1第1項前段規定，法定財產制關係消滅時，
    夫或妻現存之婚後財產，扣除婚姻關係存續中所負債務後，
    如有剩餘，其雙方剩餘財產之差額，應平均分配。民法第10
    30條之4第1項規定：夫妻現存之婚後財產，其價值計算以法
    定財產制關係消滅時為準；但夫妻因判決而離婚者，以起訴
    時為準。
(二)經查兩造於101年1月6日登記結婚，有戶籍謄本可憑（見原
    審卷一第183-185頁）；婚後未約定夫妻財產制，應以法定
    財產制為其夫妻財產制。次查被上訴人於107年8月29日起訴
    請求離婚（見原審卷一第9頁），依民法第1030條之4第1項
    規定，應以該日為計算兩造婚後財產之基準日。兩造均陳明
    於基準日後無婚後債務，兩造之婚後財產分述如下。
(三)被上訴人之婚後財產如下：
　⒈存款計28萬8,977元：
　　⑴中國信託銀行敦南分行於基準日存款23萬6,617元，扣除婚
      前存款22元（見原審卷一第361、359頁），婚後存款為23
      萬6,595元（236,617－22＝236,595）。
　  ⑵國泰世華銀行建成分行於基準日存款8萬0,234元，扣除婚
      前存款2萬7,852元（見本院卷一第421、419頁），婚後存
      款為5萬2,382元（80,234－27,852＝52,382）。
　  ⑶四湖鄉農會於基準日存款1,454元，婚前存款5,920元（見
      本院卷一第415、413頁），應認無婚後存款。
　　⑷以上共計28萬8,977元（236,595＋52,382＝288,977）。
　⒉股票計2萬3,036元：
    依集保公司之保管帳戶客戶餘表所示，被上訴人有鴻海股票
    283股（見本院卷一第469-473頁），於基準日每股之收盤價
    為81.4元（見本院卷二第65頁），計2萬3,036元。　
  ⒊保單價值準備金計31萬6,980元：
    被上訴人陳報其：⑴105年1月25日向國泰人壽保險公司投保
    「新美事年年利變」保單，於基準日之保單價值準備金為5,
    899美元(以1比30匯率換算)，約當新臺幣17萬6,970元；⒉10
    5年2月17日向南山人壽保險公司投保「南山人壽幸福久久2
    外幣增額終身壽險」保單，於基準日之保單價值準備金為美
    金4,667元(以1比30匯率換算)，約當新臺幣14萬0,010元（
    見本院卷二第38頁）；共計31萬6,980元。
　⒋以上被上訴人之婚後財產合計62萬8,993元（288,977＋23,036
    ＋316,980＝628,993）。
(四)上訴人之婚後財產如下：　　
　⒈中國信託銀行存款13萬0,151元（被上訴人陳報同金額，見本
    院卷二第41頁，堪認為兩造所不爭執）。
　⒉土地部分價值119萬9,069元：
　　⑴經查上訴人名下○○段000、000、000地號等3筆土地於103年
      7月4日（兩造婚後）以拍賣為原因取得所有權應有部分依
      序為56分之1、56分之1、70分之1，有土地登記謄本可稽
      （見原審卷一第301-305頁）。雖上訴人辯稱○○段000地號
      等3筆土地係其父己○○借名登記於其名下云云，惟查己○○
      到場證稱：土地登記給上訴人，百年之後就不必再辦理一
      次手續等語（見本院卷一第197頁）；上訴人之父己○○既
      係為避免於其身後，上開土地須再辦理繼承登記手續，而
      以上訴人登記為所有權人，即難認係借名登記，而應以上
      訴人即為上開土地之所有權人，己○○證稱借名登記不足採
      信；另雖上訴人又辯稱上開土地亦有其胞弟之借名登記云
      云，惟基於同上理由，其父己○○應無將擬借名登記於上訴
      人之弟名下之土地以上訴人名義登記為所有權人（日後須
      再辦理移轉登記）之理，上訴人所辯為不足取。
　　⑵次查兩造同意以公告現值計算○○段000地號等3筆土地之價
      值（上開土地公告現值見本院卷二第159-161頁），依此
      計算結果，上開土地價值依序為35萬2,053元(計算式：66
      ,300元/㎡×297.36×1/56＝352,053元)、84萬4,567元(計算
      式：66,300元/㎡×713.36×1/56＝844,567.28元)、1,449元(
      計算式：6,000元/㎡×16.9×1/70＝1,448.57元)，合計為119
      萬9,069元(352,053＋844,567＋1,449＝1,199,069)。
  ⒊保單價值準備金為33萬0,455元：　　
  　以上訴人為要保人，丙○○為被保險人於105年7月5日投保之
    「南山人壽雙喜年年2利率變動型還本終身保險(定期給付型
    )」保單，價值準備金為33萬0,455元，有南山人壽保險111
    年4月28日檢送之保單明細表可憑（見本院卷一第391-393頁
    ）；雖上訴人辯稱此保單係其父母提供款項繳納保險費，非
    其婚後財產云云，惟並無證據足資證明，所辯不足採信，應
    認此保單價值準備金33萬0,455元，為上訴人之婚後財產。
　⒋以上上訴人之婚後財產合計165萬9,675元（130,151＋1,199,0
    69＋330,455＝1,659,675）。
(五)另雖被上訴人主張上訴人有定期存款4筆共700萬元云云，惟
    查依中國信託銀行109年2月5日中信銀字第109224839017359
    號函檢送上訴人在該銀行木柵分行存款帳戶相關資料所示，
    上訴人104年、105年間4筆定期存款300萬元、200萬元、100
    萬元、100萬元共700萬元，均已於105年11月29日結清（見
    原審卷二第55-67頁），上開定期存款於基準日前已不存在
    ，即未能認係上訴人婚後之剩餘財產。雖民法第1030條之3
    第1項前段規定：「夫或妻為減少他方對於剩餘財產之分配
    ，而於法定財產制關係消滅前5年內處分其婚後財產者，應
    將該財產追加計算，視為現存之婚後財產。」惟當事人主張
    有利於己之事實者，就其事實有舉證之責任，民事訴訟法第
    277條前段定有明文。被上訴人主張上訴人上開定期存款700
    萬元應追加計算為上訴人之婚後財產云云，應由其就上訴人
    之惡意處分婚後財產負舉證責任，惟其並未舉證證明，且本
    件係被上訴人起訴請求離婚，難認上訴人於被上訴人起訴請
    求離婚前5年內惡意處分其婚後財產，被上訴人主張上開定
    期存款應追加計算為上訴人之婚後財產云云，為不足取。
(六）據上，被上訴人之婚後剩餘財產計62萬8,993元，上訴人之
     婚後剩餘財產計165萬9,675元，二者之差額為103萬0,682
     元（1,659,675－628,993＝1,030,682），被上訴人得請求平
     均分配夫妻剩餘財產之差額為51萬5,341元（1,030,682÷2＝
     515,341），被上訴人超過上開金額之請求為無理由，不應
     准許。
八、關於被上訴人請求上訴人給付離婚之非財產上損害及贍養費
    部分：
(一)按依民法第1056條第1項規定：「夫妻之一方，因判決離婚
    而受有損害者，得向有過失之他方，請求賠償。前項情形，
    雖非財產上之損害，受害人亦得請求賠償相當之金額。但以
    受害人無過失者為限。」第1057條規定：「夫妻無過失之一
    方，因判決離婚而陷於生活困難者，他方縱無過失，亦應給
    與相當之贍養費。」
(二)按夫妻應共同謀求婚姻生活之幸福美滿，上訴人對被上訴人
    有以言語辱罵之行為，被上訴人則未與上訴人溝通即於107
    年8月2日攜年幼之長子及三女離家，本件係因兩造主、客觀
    上均已無維持婚姻之意願，因認兩造就難以維持婚姻之重大
    事由，均同有可歸責之過失，而以上訴人之過失程度較重，
    而准被上訴人請求與離婚（詳四、(二)），被上訴人就兩造
    離婚之原因並非全無過失，不得依民法第1056條第1項規定
    請求非財產上之損害賠償。又被上訴人到場陳稱：伊與上訴
    人分居後，約108年開始工作，自己開店做美髮，每月收入
    約3、4萬元等語（見本院卷二第20頁），其並無因判決離婚
    而陷於生活困難之情形，亦不得依民法第1057條規定請求上
    訴人給與贍養費。從而被上訴人請求上訴人給付離婚之精神
    慰撫金及贍養費60萬元，應屬無據，不應准許。
九、綜上所述，被上訴人依民法第1052條第2項、第1055條第1項
    、第1030條之1第1項規定，請求：㈠准被上訴人與上訴人離
    婚，㈡對於兩造所生未成年子女丙○○、丁○○、甲○○、乙○○權
    利義務之行使或負擔由兩造共同任之；丙○○、丁○○由被上訴
    人擔任主要照顧者；甲○○、乙○○由上訴人擔任主要照顧者；
    ㈢兩造應自對於未成年子女權利義務之行使負擔由兩造共同
    任之；丙○○、丁○○由被上訴人擔任主要照顧者，甲○○、乙○○
    由上訴人擔任主要照顧者部分確定之翌日起，上訴人應至丙
    ○○、丁○○成年之前一日止，按月於每月5日前給付丙○○、丁○
    ○扶養費各新臺幣1萬7,547元，交由被上訴人代為管理支用
    ；被上訴人應至甲○○、乙○○成年之前一日止，按月於每月5
    日前給付甲○○、乙○○扶養費各新臺幣1萬1,698元，交由上訴
    人代為管理支用；如有1期逾期不履行，其後之6期（含遲誤
    當期）視為亦已到期；㈣上訴人應給付被上訴人51萬5,341元
    及自離婚判決確定之翌日起至清償日止，按年息5%計算之利
    息，為有理由，應予准許；超過上開範圍之請求，為無理由
    ，不應准許。原審就被上訴人上開請求不應准許部分，為上
    訴人敗訴之判決及為假執行之宣告，尚有未洽；上訴意旨指
    摘原判決此部分不當，求予廢棄改判，為有理由，爰予廢棄
    改判如主文第二項所示；就被上訴人上開請求應准許部分，
    為上訴人敗訴之判決及為假執行之宣告，並無不合；上訴意
    旨指摘原判決此部分不當，求予廢棄改判，為無理由。
十、本件事證已臻明確，兩造其餘之攻擊或防禦方法及未經援用
    之證據，經本院斟酌後，認為均不足以影響本判決之結果，
    無逐一詳予論駁之必要。併此敘明。
十一、據上論結，本件上訴為一部有理由，一部無理由，依民事
      訴訟法第450條、第449條第1項、第79條，判決如主文。
中　　華　　民　　國　　111 　年　　9 　　月　　27　　日
                  家事法庭
                      審判長法  官  周祖民
                            法  官  馬傲霜
                            法  官  鄭威莉
正本係照原本作成。
如不服本判決，應於收受送達後20日內向本院提出上訴書狀，其
未表明上訴理由者，應於提出上訴後20日內向本院補提理由書狀
（均須按他造當事人之人數附繕本）上訴時應提出委任律師或具
有律師資格之人之委任狀；委任有律師資格者，另應附具律師資
格證書及釋明委任人與受任人有民事訴訟法第466 條之1第1項但
書或第2項所定關係之釋明文書影本。如委任律師提起上訴者，
應一併繳納上訴審裁判費。
中　　華　　民　　國　　111 　年　　10　　月　　3 　　日
　　　　　　　　　　　　　  書記官  楊璧華
　　　　　　　　　　　　　
附件：兩造與未成年子女會面交往之方式及期間
一、會面交往之期間：
(一)每月第一、三週之每週六上午12時至週日下午8止，丙○○、
    丁○○由上訴人接回同住照顧。每月第二、四週之每週六上午
    12時至週日下午8止，甲○○、乙○○由被上訴人接回同住照顧
    。兩造均應依約定時間將未成年子女送回，接送地點為捷運
    木柵站。週數計算以週日為準。
(二)若遇有第五週，首次之第五週由上訴人照顧4名未成年子女
    ，第二次之第五週由被上訴人照顧，依序輪流。
(三)未成年子女學校放寒假、暑假期間，仍維持第(一)(二)項之
    會面交往；兩造若擬於寒暑假期間，替未成年子女安排出國
    或任何行程，應經兩造協議，並於排定之二週前告知他方，
    如協議不成或未於約定時間通知他方，則依未成年子女之意
    願決定之。
(四)農曆春節期間(自除夕日至大年初五止)：於民國奇數年(即1
    11年、113年、…)之農曆春節期間，自除夕日下午8時30分起
    至大年初五下午8時止，4名未成年子女與被上訴人共同過年
    ；於民國偶數年(即112年、114年、…)農暦春節期間，自除
    夕日上午11時起至大年初五下午8時止，4名未成年子女與上
    訴人共同過年。
 (五)若遇特殊節日，如母親節、父親節、兩造父母大壽、年度
     家族聚餐等情事，得經雙方協議後，調整單日會面交往之
     約定。
二、會面交往之方式：
(一)由上訴人親自或委由其父母，或經被上訴人同意之第三人，
    將甲○○、乙○○帶至捷運木柵站交付，會面交往期間應由被上
    訴人親自照顧，再由被上訴人將甲○○、乙○○帶至捷運木柵站
    交付上訴人。丙○○、丁○○應由被上訴人親自或經上訴人同意
    之第三人帶至捷運木柵站交付，會面交往期間應由上訴人親
    自或委由其父母照顧，再由上訴人或上訴人之父母將丙○○、
    丁○○帶至捷運木柵站交付被上訴人。
(二)非經兩造協商，不得任意片面變更同住照顧之日期、時間，
    及接送未成年子女之地點。
三、未成年子女年滿16歲後，應尊重其個人意願決定與兩造會面
    交往之方式及期間。
四、兩造應遵守事項：
(一)兩造應於他方有使用未成年子女健保卡及相關物品需求時，
    提供予他方。如遇未成年子女有疾病或特殊情況，應於送回
    子女時一併告知他方或代為接送子女之人，並一併交付相關
    醫藥及醫囑事項。
(二)同住照顧期間期滿時，應準時送回未成年子女，並交還健保
    卡等相關物品。
(三)兩造均同意：非同住照顧之一方，得在不影響未成年子女生
    活作息下與未成年子女通信、通話。同住照顧之一方於每週
    三、五之下午8時至9時間，應使他方有權與未成年子女進行
    視訊及對話，不得無故拒絕或阻撓。
(四)一方如有變更住居所及電話者，應於變更後七日內通知對方
    。
(五)兩造應本於友善父母之原則，善盡保護教養未成年子女之責
    ，不得灌輸未成年子女反抗或仇視對方之思想，亦不得有挑
    撥離間未成年子女與他方之感情或阻擾妨礙他方探視、親近
    未成年子女之情形。